臺灣彰化地方法院民事判決
                                     109年度訴字第1032號
原      告  施志學  
訴訟代理人  陳衍仲律師
被      告  施志璋  
訴訟代理人  林輝明律師
上列當事人間請求給付違約金事件，本院於民國110年7月13日言
詞辯論終結，判決如下：
    主  文
原告之訴及假執行之聲請均駁回。
訴訟費用由原告負擔。
    事實及理由
一、原告方面
  ㈠起訴主張略以：緣兩造之父施議泉於民國（下同）107年9月2
    8日過世，原告及訴外人施惠紋依照施議泉生前指示提領帳
    戶內存款新台幣（下同）300 萬元清償施議泉所經營之伸帝
    公司債務及作為喪葬費使用。嗣兩造與訴外人施謝素珠、施
    惠紋四人於108年6月27日協議分割遺產並簽立遺產分割協議
    （下稱系爭協議書），於其中第2 條約定：「被繼承人遺留
    下來的存款，所有繼承人都同意提領…」。詎被告於108年9
    月19日就前開提領施議泉帳戶內存款一事對施惠紋提出偽造
    文書之刑事告訴，並於109年2月13日追加告訴原告施志學，
    經本院刑事判決無罪，仍具狀請求檢察官上訴，執意追究原
    告及施惠紋之刑責，並於臺灣高等法院臺中分院110年度上
    字第415號案件所為否認同意原告提領款項之陳述，另向本
    院提出刑事附帶民事訴訟（109年度訴字第653號）等，被告
    所為與原先協議相牴觸，違反系爭協議書第2 條、第14條之
    約定。爰依約請求被告賠償，並聲明：⒈被告應給付原告318
    萬6,667元，及自起訴狀繕本送達被告之翌日起至清償日止
    ，按年息百分之五計算之利息；⒉訴訟費用由被告負擔；⒊願
    供擔保請准宣告假執行。
  ㈡對被告答辯之說明：
  ⒈系爭協議書第14條約定：「如有違反上開協議事宜，違反者
    須無條件完全負責償還被繼承人生前所有借貸，並連帶賠償
    其餘繼承人每人各1700萬元」，可知系爭協議書係約定「違
    反者」須「連帶賠償」其餘繼承人「各」1700萬元，即繼承
    人間屬普通共同訴訟關係，非以全體繼承人一同起訴或應訴
    為必要。本件應無當事人不適格之問題。
  ⒉被告簽立系爭協議書前已知悉原告及施惠紋因為處理伸帝公
    司之債務及喪葬費用所需，曾自施議泉之帳戶內提領款項，
    當時被告並無爭議，有施謝素珠之證詞可佐。且以被告108
    年9月19日刑事告訴狀稱「告訴人於『108年3月25日』向彰化
    銀行鹿港分行查詢施議泉之帳戶往來情形，經銀行行員於當
    日提供被告所偽造之支領條影本，始知悉被告有上開所述之
    犯罪行為」等語，亦證被告於協議前已知悉原告及施惠紋提
    領存款一事。則被告既早已知悉原告及施惠紋領款，其若反
    對原告及施惠紋所為，何以仍願意簽訂系爭協議並於協議書
    第2 條約定同意提款？被告所為無非先以協議獲得遺產分配
    ，迨取得遺產後再提告請求賠償。且系爭協議書第2 條並非
    限於「不同意提領存款」及「將存款移作他用」作為違約事
    由。被告曲解文義，並無可採。
  ⒊關於被告主張應予酌減云云。但以被告對原告及施惠紋提出
    告訴，案經判決無罪，被告仍執意請求上訴等情，依約被告
    應給付之賠償金額達6800萬元之譜。今僅原告僅請求318萬6
    ,667元，已屬寬貸。被告主張酌減，自無理由。
  ⒋又系爭協議文字並未約定被告拋棄刑事告訴權，可知本件與
    訴訟權之拋棄無關。被告辯稱系爭協議違反公共秩序云云，
    容有誤會。
二、被告答辯略以：
  ㈠系爭協議書開宗明義「被繼承人遺有下列動產與不動產，為『
    日後』使用管理該遺產之便利性，經全體繼承人協議後，誠
    意訂下此遺產分割協議書」，可知依約被告僅同意原告於「
    108年6月27日以後」提領施議泉之帳戶內存款之行為。至於
    系爭協議簽立前所為提款，既非協議所及之範圍，自不受拘
    束。是被告就原告及施惠紋於系爭協議成立前之107年10月1
    日、同年月5 日所為提領施議泉之帳戶內存款之行為，向檢
    察官提出刑事告訴，並未違約。
  ㈡系爭協議書第2 條僅約定全體繼承人「同意提領存款」及「
    提領存款必須完全優先用在償還被繼承人生前借貸，不得挪
    作他用」。則被告既未「不同意提領存款」，亦無「將存款
    挪作他用」，即無違約可言。原告雖指摘被告提出告訴屬違
    約，但系爭協議既未約定「不得提出訴訟或有任何主張」，
    原告自行擴張解釋謂提出告訴即屬違約，顯無可取。遑論系
    爭協議若約定放棄追究他人違法行為之刑責，有悖公序良俗
    ，應屬無效。再以系爭協議書第2 條明定提領存款「完全優
    先」用於償還施議泉之借款，並特別註記「不含繼承人」，
    即嚴格限制存款不得用於他途。但以施謝素珠證稱：「（問
    ：辦喪事花多少錢你記得嗎？）我知道快50萬元，我當時不
    知道要花多少，過去我公婆辦喪事是花快80萬元，那時候志
    學想說領100 萬元回來放在家裡。結果花了40幾萬元快50萬
    元，剩下的是手尾錢，也包括志璋每次討的，其他還有當做
    生活費。」等語，可知原告所提領之款項有部分遭原告及施
    謝素珠挪作生活費使用，渠等亦有違約，依此被告亦得向原
    告請求賠償，爰以此主張抵銷。
  ㈢兩造簽立系爭協議書之目的係為處理被繼承人施議泉之遺產
    分配事宜。其中第14條關於賠償金之約定，僅為避免繼承人
    不願配合辦理，並非用來懲罰繼承人向法院提告之行為。且
    該違約金數額遠高於被告依協議得獲分配之財產，反觀原告
    因系爭協議獲利甚豐，本件應斟酌兩造經濟狀況及原告未受
    損害等情予以酌減，方屬公平。再以系爭協議第14條之文字
    可知屬繼承人之公同共有債權，即須繼承人等一同起訴應訴
    ，當事人才適格。惟本件僅原告一人起訴請求，其程序自屬
    違法。並為答辯聲明：⒈原告之訴駁回；⒉訴訟費用由被告負
    擔；⒊若受不利益判決，願供擔保請准宣告免為假執行。
三、得心證之理由
  ㈠本件原告主張兩造於108年6月27日訂立系爭協議書約定同意
    提領渠等之被繼承人施議泉之帳戶內存款，並於協議書第14
    條約定若違約須賠償其餘繼承人各1700萬元。詎被告於108
    年9 月19日就訴外人施惠紋之提領存款行為提出偽造文書之
    刑事告訴，於109年2月13日追加告訴原告施志學，嗣經判決
    無罪，被告仍執意請求檢察官提起上訴等情，業據原告提出
    遺產分割協議書、另案民事起訴狀、證明書影本、彰化地檢
    署檢察官109 年度偵字第5308、5309號起訴書等件為證（見
    本院卷第21至第36頁），並經本院依職權調閱109年度訴字
    第653號刑案卷宗核閱無訛，堪信屬實。惟關於原告主張被
    告提出告訴之行為屬違約，依約應給付賠償金一節，則為被
    告所否認，並以系爭協議之效力並未及於協議簽立前之領取
    存款行為；系爭協議僅要求「同意提領存款」及拘束「領款
    所得不得挪作他用」，並未約定不得提出刑事告訴；且限制
    不得提出刑事告訴有悖公共秩序而屬無效；原告及其母施謝
    素珠有挪用部分款項作為生活費亦屬違約，爰主張抵銷抗辯
    等語置辯。本院整理兩造前開主張及說明，認本件主要爭點
    為：原告主張被告所為提出刑事告訴之行為違反系爭協議，
    依系爭協議第14條之約定請求被告給付賠償金，有無理由？
    若有，是否應予酌減？茲說明於下。
  ㈡按法律行為有悖於公共秩序或善良風俗者，無效，民法第72
    條定有明文。次按權利之拋棄，不得違背法律之強制或禁止
    規定或公序良俗，否則其拋棄行為無效。又憲法第16條規定
    ，人民有訴訟之權，旨在確保人民有依法定程序提起訴訟及
    受公平審判之權利。是縱使以契約約定一方不得以任何方式
    追究他方刑責，倘其真意係拋棄刑事訴訟權，即有違憲法第
    16條保障訴訟權之意旨，難謂有效（最高法院87年度台上字
    第2000號判決意旨參照）。經查：
　⒈系爭協議書通篇並未明定「拋棄民、刑事告訴權」，僅稱「
    被繼承人遺留下來的存款，所有繼承人同意提領…」、「如
    有違反上開協議事宜，違反者須…連帶賠償其餘繼承人每人
    各1700萬元整」，依其文字並無拋棄憲法上權利可言，則被
    告向臺灣彰化地方檢察署提出告訴（108年度他字第2598號
    ）、向本院提出刑事附帶民事訴訟（109年度訴字第653號）
    、請求檢察官對本院109年度訴字第653號刑事判決提起上訴
    及於臺灣高等法院臺中分院110年度上字第415號案件所為否
    認同意原告提領款項之陳述等訴訟行為，均難認有違反上開
    協議約定之情事。
　⒉原告雖主張被告提出刑事告訴之行為，屬違約而應負賠償責
    任，且依原告之認知，系爭協議隱含有「拋棄刑事告訴權」
    意涵在內，即系爭協議書雖未明示拋棄民、刑事訴訟權，惟
    其真意係「不得再以任何方式追究他方提領施議泉帳戶內款
    項所生相關或可能之一切民、刑事責任」等節，並稱：「（
    問：協議第二條的約定效力範圍，是否及於民事準備㈥狀第
    四點指出的這四次違約行為？）原告認為都及於該四次違約
    行為...」等語（本院卷第358頁）。惟前開四次違約行為，
    是否違反系爭協議第二條約定？尚非無疑，業於前述。
　⒊若原告恐被告日後爭執其等提領被繼承人施議泉之存款之責
    任，甚至提起民、刑事追訴，乃特約約定當事人放棄追究法
    律責任，實係以私法契約方式就國家將來依法追訴犯罪行為
    ，預先課予當事人應負懲罰性違約金之賠償責任，將使私法
    契約之當事人因畏懼懲罰性違約金之效果，不願訴請國家依
    法追訴犯罪行為，迫使被告拋棄刑事訴訟權，參諸前揭說明
    ，有違憲法第16條保障人民訴訟權之意旨，將因違反公共秩
    序而應屬無效。故本於契約有效解釋原則，應認為前揭系爭
    協議第二條約定之效力範圍應不及於前開被告提出民刑事訴
    訟之相關行為。
  ㈢準此，原告以被告違反系爭協議書第2條、第14條之約定對其
    提出偽造文書之民、刑事告訴為由，據以請求被告給付懲罰
    性違約金之賠償，洵屬無據。
四、從而，原告主張依據系爭協議書第2 條、第14條約定，請求
    被告給付原告318萬6,667元，及自起訴狀繕本送達翌日起至
    清償日止，按週年利率百分之五計算之遲延利息，為無理由
    ，應予駁回；又原告之訴既經駁回，其假執行之聲請亦失所
    附麗，併予駁回。
五、本件事證已臻明確，兩造其餘攻擊、防禦方法及未經援用之
    證據，經本院審酌後認對判決結果不生影響，爰不一一論列
    ，併此敘明。
六、據上論結，本件原告之訴為無理由，依民事訴訟法第78條，
    判決如主文。
中　　華　　民　　國　 110　　年　　7 　　月　　30　　日
                  民事第三庭  法　官　林于人
以上正本係照原本作成。
如對判決上訴，應於判決送達後20日內向本院提出上訴狀。如委
任律師提起上訴者，應一併繳納上訴審裁判費。
中　　華　　民　　國　　110 　年　　7 　　月　　30　　日
                              書記官  卓千鈴